---
title: "Tarea 2"
format: html
editor: visual
---

## Waffle house y divorcios

Este ejemplo es de nuestra referencia de Statistical Rethinking, donde tenemos 
datos por estado de EUA acerca de tasas de divorcio, matrimonio, y otras variables:

```{r}
library(tidyverse)
library(DiagrammeR)
waffle <- read_delim("./datos/waffle-divorcio.csv", delim = ";")
names(waffle)
```

Los Waffle Houses son una cadena de restaurantes baratos abiertos 24 horas, y aunque están en muchos lugares de estados unidos, su origen fue en el sur (Georgia) y predominan en el sur.

Podemos considerar la siguiente gráfica, que muestra una correlación entre número de restaurantes WH con la tasa de divorcio **de cada estado**:

```{r}
ggplot(waffle, aes(x = WaffleHouses/Population, y = Divorce)) + 
  geom_point() + geom_smooth(method = "lm", formula = "y~x")
```

Como parece ser que la correlación positiva está dominada por unos cuantos estados, coloreamos cuáles estados son del sur y cuáles no:

```{r}
ggplot(waffle, aes(x = WaffleHouses/Population, y = Divorce)) + 
  geom_point(aes(colour = South)) + geom_smooth(method = "lm", formula = "y~x")
```

**Pregunta 1**: Considerando las dos gráficas de arriba y lo que sabes acerca del problema, ¿por qué crees que para entender las tasas de divorcio deberíamos o no considerar la cantidad de Waffle Houses?

**Pregunta 2**: Como la correlación no es causal, qué estructura simple sería más apropiada para describir por qué aparece la correlación? $Estado\to Waffle \to Divorcio$ , $Divorcio \gets Estado\to Waffle$, $Estado\to Waffle \gets Divorcio$. Explica por qué puedes descartar de entrada el tercer modelo gráfico (colisionador simple), y por qué puedes descartar el primero.

## Buscando explicaciones causales

La gráfica de Waffle houses y divorcios no tiene mucho sentido causal. Sin embargo, quiséramos pensar cómo es que tal estructura aparece en los datos. Aunque sabemos algo del mecanismos de $Estado\to Waffles$ (Waffle house comenzó en el sur), ¿por qué tienden a existir más divorcios en los estados del sur que en el resto de Estados Unidos?

¿Qué es importante para determinar la tasa de divorcio en cada estado? Pensemos primero en las cosas más básicas:

-   Las tasas de divorcio responden a las tasas de matrimonio. Cuanto más gente se casa, generalmente esperamos más divorcios.
-   En general, también esperamos que las personas que se casan más jóvenes tienden a divorciarse a tasas más altas (por varias razones)
-   En estados donde las personas se casan más jóvenes, tiende a haber más matrimonios (hay más personas para casarase)

Una gráfica causal que podríamos escribir sería entonces (donde DistGeorgia es
alguna medida de la distancia a Georgia, donde empezó Waffle House):

```{r}
grViz("
digraph {
  graph [ranksep = 0.2, rankdir = LR]
  node [shape=plaintext]
  Mat
  Div
  EdadMat
  Estado
  Waffle
  edge [minlen = 3]
  Mat -> Div
  EdadMat -> Div
  EdadMat -> Mat
  Estado -> EdadMat
  Estado -> DistGeorgia
  DistGeorgia -> Waffle
}
")

```

**Pregunta 3**: Según nuestros supuestos, explica por qué porqué podría aparecer una relación no causal entre Waffle houses y tasa de divorcio. Revisa nuestra definición de $d$-separación: ¿Qué rutas están activas entre estos dos nodos? ¿Alguna de ellas es causal? Concluye del análisis de caminos si Waffle y Divorcio son independientes o no.


**Pregunta 4**: Haz una gráfica de edad mediana de matrimonio y divorcio, e identifica los puntos que corresponden estados del sur. Ahora podemos detallar mejor lo que está sucediendo: explica bajo esta perspectiva cuál es la correlación que acabamos de explorar entre divorcio y Waffle Houses.

- Nota que en este ejemplo, logramos mostrar un camino con más detalles causales que
explica al menos parcialmente la correlación que observamos en los datos: edades 
promedio diferentes de  de matrimonio en el Sur vs otros estados son parte de la historia. 


## Sesgo-M

Considera es siguiente diagrama:

-   Dr: frecuencia de visitas al doctor de cada persona (no observada)
-   R: fragilidad de una persona, factores que influyen en hospitalización (no observada)
-   VacunaInf: si recibió o no la vacuna de la influenza
-   HospInf: si fue hospitalizado por influenza después de la vacunación
-   HospAnt: si una persona fue hospitalizada *anteriormente* a la vacuna

```{r}
grViz("
digraph {
  graph [compound = true, ranksep = 0.2]
  node [shape = circle]
  Dr
  R
  node [shape=plaintext]
  
  edge [minlen = 3]
  
  Edad -> Dr 
  Edad -> R 
  subgraph estructura_m {
  edge [color = crimson]
  Dr -> HospAnt 
  R -> HospAnt
  Dr -> VacunaInfluenza
  R -> HospInfluenza
  }
}
")

```

**Pregunta 5**: ¿cuáles son los caminos entre Vacuna y Hospitalización por influenza? Si no condicionamos, qué caminos están activos y cuáles están bloqueados? si condicionamos a edad, ¿cuáles caminos están bloqueados y cuales activos?

**Pregunta 6** ¿Qué podría ser engañoso de ver la relación entre Vacuna y Hospitalización por influenza con datos administrativos de un hospital, es decir, considerando todos aquellos que fueron hospitalizados antes, aún cuando condicionemos a edad?

La estructura en rojo se llama "sesgo-M". Es un ejemplo de que la regla "siempre podemos condicionar a variables pre-tratamiento sin dañar el análisis" no siempre se cumple.

## Estructura de mariposa

```{r}
grViz("
digraph {
  graph [ranksep = 0.2]
  node [shape = circle]
  U
  V
  node [shape=plaintext]
  edge [minlen = 3]
  U -> Z
  U -> X
  V -> Z
  V -> Y
  Z -> X
  Z -> Y
  X -> Y
  {rank = same; X; Y}
}
")

```

**Pregunta 7**: (más difícil) En este caso, si no condicionamos a $Z$, ¿qué caminos entre $X$ y $Y$ están activos y cuáles bloqueados?. Si condicionamos a $Z$, qué caminos ahora están activos y cuáles bloqueados?
