---
title: "Tarea 1: introducción y modelos probabilísticos"
format: html
---

```{r}
library(tidyverse)
library(DiagrammeR)
```


# Paradoja de Simpson (versión continua. Pearl, capítulo 1)

Supón que en un estudio que mide horas de ejercicio a la semana
y niveles de colesterol, observamos que hay una correlación positiva.

Usaremos dos supuestos causales:

- Sabemos que el ejercicio tiene un efecto benéfico
(lo baja) sobre los niveles de colesterol.
- Las personas mayores tienden a hacer más ejercicio (por recomendaciones
de los doctores, por ejemplo) y también
naturalmente tienen niveles de colesterol más alto.


**Pregunta 1**: Dibuja una gráfica dirigida que capture la factorización
que vas a utilizar para construir tu modelo, y que utilice los supuestos que hicimos arriba. Pon especial atención a la dirección de las flechas.


```{r}
grViz("
digraph {
  graph [ranksep = 0.2]
  node [shape=plaintext]
    Edad
    Ejercicio
    Colesterol
  edge [minlen = 3]





}
")
```



**Pregunta 2**: Escribe la conjunta de tu modelo según tu factorización. 


**Pregunta 3**: Para la edad supón una distribución continua uniforme entre 18 y 40 años para la población de interés (aunque puede escoger otra si quieres). Escribe
el código para simular edad y horas por semana de ejercicio. 

Nota: por el momento, no te preocupes mucho por la forma distribucional exacta
que utilices, basta que produzca números más o menos razonables para cada cantidad, y que siga los supuestos que hicimos arriba:

```{r}
simular_personas_1 <- function(n = 10){
  edad <- runif(n, 18, 40) |> round(0)
  # esta variable debería estar entre 0 y 30 horas a la semana, por ejemplo
  #### completa este código #############
  ejercicio <- rnorm(n, , ) 
  ##########
  tibble(edad, ejercicio)
}
```

Checa tus simulaciones y que existe la asociación positiva que planteamos:

```{r}
sims <- simular_personas_1(5000)
ggplot(sims, aes(edad, ejercicio)) +
  geom_point()
```


**Pregunta 4**: Ahora incluye en tu simulación la variable
colesterol, que debe depender de edad y ejercicio en la forma
que se describió arriba:


```{r}
simular_personas_2 <- function(n = 10){
  edad <- runif(n, 18, 40) |> round(0)
  # esta variable debería estar entre 0 y 30 horas a la semana, por ejemplo
  #### completa este código #############
  ejercicio <- rnorm(n, , ) 
  ##########
  # para más "realismo" los niveles de colesterol aprox
  # deben estar entre 50 y 300 por ejemplo
  ####### completa aquí tu código ########
  colesterol <- rnorm(n, , )
  ##############
  tibble(edad, ejercicio, colesterol)
}
```

Checa tus simulaciones y verifica que existe una asociación positiva
entre ejercicio y colesterol:

```{r}
sims <- simular_personas_2(5000)
ggplot(sims, aes(ejercicio, colesterol)) +
  geom_point()
cor(sims)
```

**Pregunta 5**: Según tus supuestos y datos generados, ¿sería correcto
concluir con esta gráfica que las personas que hacer más ejercicio sube los niveles 
de colesterol?


**Pregunta 6**: Grafica la relación entre ejercicio y colesterol para
las edades 20, 30 y 40 (puedes escoger otros) y grafica identificando los
grupos. Verifica que en efecto dentro de cada estos grupos la asociación
es negativa:


```{r}
ggplot(sims |> filter(edad %in% c(20, 30, 40)), aes(ejercicio, colesterol, colour = factor(edad))) +
  geom_point() + geom_smooth(se = FALSE)
```


**Pregunta 7**: Con los supuestos que hicimos, si quisiéramos contestar
la pregunta ¿en cuánto reduce el colesterol hacer el ejercicio, deberíamos
incluir (es decir estratificar con) la variable *edad* en nuestro análisis o no? 
Explica tu razonamiento.

Para terminar considera los dos siguientes ajustes con un modelo lineal:

```{r}
lm(colesterol ~ ejercicio, sims) |> coef()
lm(colesterol ~ ejercicio + edad, sims) |> coef()
```
¿Qué pasa en cada modelo con el coeficiente de *ejercicio*?


## Factorización de conjunta según una gráfica dirigida

Considera la siguiente gráfica asociada a un modelo probabilístico:

```{r}
grViz("
digraph {
  graph [ranksep = 0.2]
  node [shape=plaintext]
    X
    U
    V
    W
    Y
    S1
    S2
  edge [minlen = 3]
    X -> U
    U -> S1
    V -> U
    W -> S2
    V -> W
    Y -> W
}
")
```


**Pregunta 8**: Usando la regla del producto, escribe la factorización
del la conjunta de estas variables implicada por este diagrama.


**Pregunta 9**: (Pearl, cap 2) 
onsidera, en *un año fijo* dado en Estados Unidos, tenemos la cantidad 
de fondos públicos
disponibles para cada escuela (X), el promedio del examen 
SAT de esa escuela (Y) y la tasa de aceptación 
de esos estudiantes en universidades (Z). Consideramos el diagrama 
$X\to Y\to Z$, y las dos flechas representan incrementos positivos.

**Pregunta 10**: Discute por qué razón o no deberías
incluír una flecha directa que vaya de $X$ a $Z$.

**Pregunta 11** (opcional, más difícil para discusión): 
 Supón que este caso, alguien nota que en los datos de este año las
tasas de aceptación de estudiantes de escuelas con muchos fondos es muy
similar a la de bajos fondos. Considera dos variables adicionales 
que pudieran explicar esta falta de asociación, por ejemplo:

- $W$, los resultados en el SAT para del año anterior
- $U$, la dificultad promedio de las universidades que seleccionan los alumnos para
enviar sus aplicaciones.

En cada caso, agrega $U$ y $W$ a tu diagrama original en los lugares que sean correctos.

