---
title: "Tarea 3: fórmula de ajuste"
format: html
editor: visual
---


```{r}
#| warning: false
library(tidyverse)
library(DiagrammeR)
```

En esta tarea veremos nuestra primera técnica para poder extraer inferencias 
causales **a partir de datos observacionales**. Se trata de la fórmula de ajuste. 
Veremos que:

1.  La fórmula de ajuste consiste en condicionar a los "padres" o causas directas 
del tratamiento y marginalizar el resto de las variables para obtener el efecto 
de un tratamiento $T$ sobre una variable $Y$.

2.  Veremos que podemos usar la fórmula de ajuste con simulación para estimar 
un efecto causal.

3.  Veremos que la fórmula de ajuste también nos sugiere qué modelos podemos estimar para simplificar la estimación del efecto causal.

## Parte 1: Datos naturales o observacionales

Nos interesa saber qué tanto ayuda la existencia de un detector de humo 
($T$, que vale 0 o 1) a reducir las pérdidas $Y$ por incendios en casas.

  Hay dos tipos de casas (viejas y nuevas) ($TipoCasa$) que tienen distinta 
probabilidad de tener un detector, sus materiales tienen distinta propensión a 
dañarse con un incendio, y la intensidad de los incendios
también dependen del tipo de casa ($Incendio$). La Alarma también puede fallar 
incluso cuando exista un detector $T$. Algunas casas tienen Seguro de casa y 
otras no, y a veces los seguros piden que se instalen alarmas de humo.

Nuestro diagrama causal (gráfica dirigida acíclica) es el siguiente:

```{r}
#| code-fold: true
gr_1 <- grViz("
digraph {
  graph [ranksep = 0.1]
    node [shape=plaintext]
  edge [minlen = 3]
    TipoCasa -> T
    Seguro -> T
    T -> AlarmaActiva
    AlarmaActiva -> Y
    TipoCasa -> Incendio
    TipoCasa -> Y
    Incendio -> Y
    Incendio -> AlarmaActiva
}
")
gr_1
```

Los datos observados de este sistema (1500 casas) son:

```{r}
datos_tbl <- read_csv("datos/detectores-humo.csv")
datos_tbl |> head()
```

Aquí puedes intentar algunas gráficas y cruces con estos datos observacionales. 
Lo que nos interesa primero es calcular la mediana de pérdidas por grupo:

```{r}
datos_tbl |> group_by(detector) |>
  summarise(mediana_perdidas = median(perdidas), n = n())
```

**Pregunta 0**: usa bootstrap o algunas muestras bootstrap para convencerte de 
que el tamaño (alrededor de 17 mil en pérdidas) 
de esta diferencia no se debe a variación muestral 
(o cualquier otr método apropiado).

```{r}
remuestra <- function(dat_tbl){
  dat_tbl |> slice_sample(n = nrow(dat_tbl), replace = TRUE)
}
```


**Pregunta 1**: explica en términos del diagrama causal, caminos activos y 
bloqueados y $d$-separación por qué no podemos interpretar la diferencia de 
estas dos cantidades como el efecto causal de tener detector vs no tenerlo.

**Pregunta 2**: explica en términos del problema por qué cuando comparamos casas 
con detector y sin detector, la diferencia de pérdidas que observamos
en la tabla de arriba puede exagerar el efecto de tener un detector de humo.

**Pregunta 3**: Supón que pudieras en la realidad hacer un experimento, de 
manera que asignes al azar el detector de humo a una selección grande de casas 
seleccionadas al azar, en unas pondrías un detector de humo real y en 
otras (control) no. Entonces tendrías nuevos datos para hacer el análisis. 
¿Cómo harías el análisis? (Hint: en este caso, puedes comparar los grupos 
directamente). Explica por qué aquí el enfoque ingenuo de comparar grupos
funciona (usa tus respuestas de las preguntas 1 y 2).

## Fórmula de ajuste y cirugía de gráficas

En esta parte, veremos cómo **identificar** el efecto causal usando los datos observacionales. Esto quiere decir que queremos ver cómo usar los datos 
observacionales para construir un estimador del efecto causal del 
detector de humo.

La instalación del detector de humo tiene un proceso generador en los
datos observacionales. Supongamos que vamos a intervenir nuestro proceso, y 
decidimos nostros si ponemos o no un detector, como si fuera un experimento. 
Hacemos una gráfica para mostrar el nuevo diagrama hipotético 
(que sería el correspondiente a un experimento donde la asignación del 
tratamiento no tiene qué ver con otras variables del sistema).

Este diagrama consiste en quitar todas las flechas que llegan a tratamiento. Aquí
ponemos en gris las flechas que eliminamos:

```{r}
#| code-fold: true
#| layout-ncol: 2
#| fig-cap: 
#|   - "Proceso natural (observado)"
#|   - "Proceso intervenido"
gr_2 <- grViz('
digraph {
  graph [ranksep = 0.1]
  node [shape=plaintext]
  edge [minlen = 3]
    TipoCasa -> T [color="gray"]
    Seguro -> T [color="gray"]
    T -> AlarmaActiva
    AlarmaActiva -> Y
    TipoCasa -> Incendio
    TipoCasa -> Y
    Incendio -> Y
    Incendio -> AlarmaActiva
}
')
gr_2
```

La razón es que ahora el proceso que determina la instalación del 
detector $T$ *no importa*, pues en este nuevo proceso generador nosotros determinados
quién tendrá $T=1$ o $T=0$. Esta es la gráfica $G_m$ mutilada con el propósito 
de intervenir en detector ($T$).

Nótese que **ningún** nodo diferente el proceso generador cambia. En todos es el mismo proceso para generar cada nodo, sólo alteramos el proceso generador de **T**.

Idealmente quisiéramos producir datos observados de este *nuevo* proceso generador
(fijando una $T$ por ejemplo), donde la asignación de $T$ no responde a variables
que están dentro de nuestro sistema.

Llamaremos a $p_m$ la conjunta que gobierna a esta nuevo proceso $G_m$ intervenido,
y recuerdamos que $p$ es la conjunta para el proceso observacional original.

**Pregunta 4**: Utiliza las gráficas para explicar por qué $p_m$ es diferente a $p$. Por ejemplo,

  - ¿Es cierto que $p(T|TipoCasa) = p(T)$? ¿Es cierto que $p_m(T|TipoCasa) = p_m(T)$?
  - Bajo $p$, ¿existe correlación entre tener seguro e Incendio (tamaño del incendio)?
  - Bajo $p_m$, explica por qué no hay correlación entre seguro e incendio.
  
**Pregunta 5**: Utiliza las gráficas para explica por qué $p_m$ tiene similitudes con $p$. Por ejemplo:

- Argumenta que $p(Incendio|TipoCasa=1) = p_m(Incendio|TipoCasa=1)$ y
  $p(Incendio|TipoCasa=0) = p_m(Incendio|TipoCasa=0)$, es decir las condicionales   
  $p(Incendio|TipoCasa)$ y $p_m(Incendio|TipoCasa)$ son iguales.

Tip: piensa en qué variables escucha Incendio para "poner" su nivel?¿Tiene qué ver con
las flechas que quitamos?


## Identificación con la fórmula de ajuste

**Por definición**, el efecto causal $p(Y|do(T))$ está dado por la 
distribución $p_m$ de la gráfica mutilada $G_m$ como:

$$p(y|do(T))=p_m(Y|T)$$
El lado derecho es una cantidad probabilística usual (no tiene misterio!). El 
problema es que en principio **no** tenemos los datos para estimarla, pues los datos
observados que tenemos provienen de $p$, no de $p_m$.

Sin embargo, como vimos arriba, a veces es posible escribir probabilidades 
asociadas a $p_m$ en términos de $p$. La fórmula de ajuste es un ejemplo. 

## Fórmula de ajuste

La fórmula de ajuste comienza con la regla de probabilidad total ($c$ es tipo
de casa y $s$ es seguro):

$$p_m(y|t) = \int p_m(y|t, c, s) p_m(c, s| t)\, dcds$$ 

**Pregunta 6**: Explica por qué esta es la fórmula de probabilidad total, y que 
sólo estamos marginalizando $c$ y $s$. Puedes comenzar con 
la forma más familiar de probabilidad total $q(y) = \int q(y|a,b)q(a,b)\,dadb$, 
y después condiciona.

Ahora hacemos algunas observaciones de cómo es $p_m$.

1. Comenzamos con el primer término $p_m(y|t,c,s)$. Observa la *gráfica original* no
manipulada, y considera qué pasa si condicionamos a $t,c$ y $s$. En este caso, como
$t,c,s$ están fijos, las flechas que van de tipo de casas a detector y de seguro 
a detector $t$ **no importan**, pues bloqueamos $T$ y todos sus padres. Por esta razón,
podemos obtener esta distribución del proceso de datos observados:

$$p_m(y|t,c,s) = p(y|t,c,s)$$
Sustituyendo, obtenemos en nuestra fórmula original:

$$p_m(y|t) = \int p(y|t, c, s) p_m(c, s| t)\, dcds$$ 

El primer factor de esta integral está *identificado*, porque podemos construir
una estimación de él con datos observados.


2. Ahora veamos el segundo término $p_m(c,s|t)$. Aquí observamos que $t$ está 
$d$-separado de $c$ y $s$. En $G_m$, la gráfica manipulada (obsérvala), 
todas las rutas entre $t$ y $(c,s)$ pasan por un colisionador no condicionado, 
y por lo tanto:

$$p_m(c,s|t) = p_m(c,s)$$
La razón más general puedes dejarla para una segunda leída, pero aquí está:
cualquier camino entre $t$ y $c$, por ejemplo, tiene que salir
de $t$ (pues quitamos todas sus aristas entrada). Pero no puede entrar a $c$, pues 
entonces existiría un ciclo en el diagrama original $G$ (y sólo usamos gráficas 
dirigidas acíclicas). Por lo tanto, tiene que salir de $t$ y salir también 
de $c$. Así que debe haber un colisionador en este camino, que no puede ser 
ni $t$ ni $s$ ni $c$. Como no estamos condicionando a nada más, ese camino 
está bloqueado.

**Pregunta 7**: explica por qué condicionar a otras variables sin cuidado puede 
hacer que este argumento de arriba deje de funcionar.



3. Finalmente, consideramos $p_m(c,s)$. De la gráfica original, sólo alteramos
los caminos que pasan por $t$, y los demás se quedan igual. Pero como en $p(c,s)$ no
condicionamos a $t$, esos caminos que pasan por $t$ están bloqueados en la gráfica 
original por el colisionador $t$. El resto de los caminos no los tocamos, así que

$$p_m(c,s) = p(c,s)$$
Ahora recordamos nuestra regla de probabilidad total con la que comenzamos. 
Sustituyendo 1,2 y 3, la ecuación en $p_m$ dada por

$$p_m(y|t) = \int p_m(y|t, c, s) p_m(c, s| t)\, dcds$$ 

se convierte en

$$p_m(y|t) = \int p(y|t, c, s) p(c, s)\, dcds,$$ 

**Que está en términos de la distribución de los datos observados**, es decir,
¡hemos identificado $p_m(y|t)$, pues todo lo relacionado con $p$ puede ser estimado
con datos observacionales.

**Pregunta 8**: explica en tus palabras por qué es importante que el lado derecho 
esté en términos de la distribución de datos observados.


## Interpretación de la fórmula de ajuste

- La fórmula de ajuste dice que primero *fijamos* las causas de asignación del 
tratamiento $t$, que son $c$ y $s$, y calculamos entonces la condicional de $y$ 
dado $t$ (con $c$ y $s$ fijas).
- Esto nos da el efecto de $t$ sobre $y$ condicional al tipo de observación 
(tipo de casa $c$ y si tiene o no seguro $s$).
- Finalmente, estimamos el efecto promedio en la población ponderando por 
la distribución de $p(c,s)$.

Así que si ponemos $t=1$ en esta fórmula, vemos el efecto en cada combinación $c$ y $s$ y 
promediamos sobre su frecuencia en la población.

**Pregunta 9**: explica por qué esta idea se puede expresar como sigue: "comparar
p(y|t=1) y p(y|t=0) puede ser comparar peras con manzanas, porque se asigna el detector
de humo $t$ a distintas poblaciones de casas. Pero si controlamos por las razones 
que son diferentes con la fórmula de ajuste, ya podemos comparar peras con peras".

## Marginalizando y fórmula de ajuste

Antes de seguir, recordamos que si tenemos una conjunta $p(x,y,z)$ por ejemplo,
marginalizar variables (por ejemplo $z$) implica hacer la integral

$$p(z) = \int p(x,y,z) dxdy,$$
y nos quedamos con la marginal de $z$. 

En términos de simulación, si no queremos marginalizar por fórmula, podemos 
aproximar así:

- Simulamos $(x, y, z)$ de $p(x,y,z)$
- Tiramos $x$ y $y$ para quedarnos con $z$
- La distribución de las $z$'s simuladas aproximan la marginal $p(z)$

En la fórmula de ajuste estamos marginalizando sobre los padres del 
tratamiento $t$. 

**Pregunta 10**: En la fórmula de la integral, suponemos $t$ fijo 
(por ejemplo, igual a 1). Si pudiéras simular de las distribuciones 
p(y|t,c,s) y p(c,s), explica cómo generarías valores de pérdida $y$ para 
casas con detector de humo $t=1$. Explica por qué estas son simulaciones 
de $p(y|do(t)) = p_m(y|t)$.


## Resolviendo el problema de los detectores de humo.

Nuestro siguiente paso es especificar y ajustar los modelos de los nodos
de nuestro diagrama con los datos observacionales. Este paso no lo haremos
ni explicaremos aquí, así que suponemos que ya ajustamos todos los modelos 
univariados.


Supondremos también que nuestra que nuestra estimación es muy precisa, así que 
usaremos estimadores puntuales para todos los parámetros.
Más adelante veremos cómo hacer esto con muestras finitas y parámetros con
incertidumbre.

Aquí estamos modelando todo lo que conocemos del proceso (aunque veremos más
adelante que no siempre es necesario ni posible hacer todos los modelos del 
diagrama):

```{r}
sim_modelos_ajustados <- function(n = 10, detector, datos_tbl){
 
  ### estimar parámetros ####
  p_seguro <- mean(datos_tbl$seguro)
  p_tipo_casa <- mean(datos_tbl$tipo_casa)
  ###### simular seguro y tipo de casa ##########
  seguro <- rbinom(n, 1, p_seguro) # estimamos 0.2 de los datos
  tipo_casa <- rbinom(n, 1, p_tipo_casa) # estimamos 0.5 de los datos
  # estimamos parámetros para incendios:
  datos_tipo_1 <- datos_tbl |> filter(tipo_casa == 1)
  datos_tipo_0 <- datos_tbl |> filter(tipo_casa == 0)
  lambda_tipo_1 <- 1 / mean(datos_tipo_1$incendio)
  lambda_tipo_0 <- 1 / mean(datos_tipo_0$incendio)
  ## simular incendio
  incendio <- rexp(n, lambda_tipo_1 * tipo_casa +
                      lambda_tipo_0 * (1 - tipo_casa)) 
  # en los parámetros que siguen, suponemos que ya los estimamos:
  alarma_activa <- ifelse(detector == 1, 
    1/(1 + exp(-3.02 * incendio)), 0.0) # "est" de datos
  # finalmente, simulación de y, con parámetros "estimados" de los datos:
  media_perdidas <-  (102.1 * incendio) * (2542 - 1076 * tipo_casa - 503 * alarma_activa)
  var_perdidas <- media_perdidas * 1.98
  a <- media_perdidas^2 / var_perdidas
  b <- var_perdidas / media_perdidas
  perdidas <- rgamma(n, a, b)
  # marginalizar ("integrar")
  tibble(detector, perdidas)
}
```


Y ahora simulamos una cantidad grande de casas con y sin detector de humo
y calculamos la mediana

```{r}
sims_efecto <- map_df(c(0, 1),
  ~ sim_modelos_ajustados(5000, detector = .x, datos_tbl))
sims_efecto |> group_by(detector) |> 
  summarise(mediana_perdidas = median(perdidas))
```
Y esta es nuestra estimación del efecto causal del detector.

**Pregunta 11**: compara el estimador ingenuo que hicimos al principio con
el estimador que obtuvimos aquí. Explica en tus palabras por qué son diferentes,
y por qué el estimador ingenuo es probablemente una sobreestimación del efecto
causal.

**OJO** (opcional, para explicar más adelante) : la fórmula de ajuste también sugiere que no es necesario utilizar todo
el modelo causal, basta con modelar las pérdidas en términos de t,c y s, y 
luego ponderar c y s según los datos observacionales.










