---
title: "Tarea 4: ejercicio práctico"
format: 
  html:
    embed-resources: true
---

```{r}
library(tidyverse)
library(broom)
source("scripts.R")
```


## Antecedentes

Una compañía decidió dar una promoción de 10% en comparas a algunos de sus
clientes. Nuestro trabajo es entender cuál fue el impacto en ventas
de nuestra promoción.

- Nuestro criterio actual de ventas son las ventas de segundo semestre (v_2, antes de quitar el 10% de promoción)
- La promoción de aplicó y comunicó a los clientes a finales del primer semestre.
- Sabemos que el grupo de ventas decidió distribuir más promociones para los
clientes de gasto alto en el primer semestre (v_1), aunque no sabemos exactamente
cómo hicieron la distribución.

## Equipo 1 de analistas

El equipo 1 de analistas toma los siguientes datos de promoción y gasto de los clientes 
en el segundo semestre (cuando estuvo activa la promoción):

```{r}
datos_1 |> select(promo, ventas_2) |> head()
```


```{r}
res_1 <- lm(ventas_2 ~ promo, data = datos_1) |> tidy()
estimaciones_95 <- 
  tibble(inf = res_1$estimate[2] - 2 * res_1$std.error[2],
         sup = res_1$estimate[2] + 2 * res_1$std.error[2],
         equipo = "equipo_1")
res_1
```

Su estimación es que las ventas aumentaron en promedio 354 +/- 22 debido 
a la promoción.

Incluso, el equipo 1 también hace una prueba-t para probar la igualdad
de medias entre el grupo de promoción y el grupo sin promoción.

```{r}
t.test(ventas_2  ~  factor(promo), data = datos_analista_1)
```


**Pregunta 1** Explica por qué este primer equipo está equivocado
en su método. Dibuja un DAG con la descripción de arriba 
y considera si el coeficiente 
de su modelo puede interpretarse de manera causal (como efecto de la promoción). Explica en palabras por qué su estimación está inflada
con respecto al verdadero efecto de la promoción.

```{r}
library(DiagrammeR)
grViz("
digraph {
  graph [ranksep = 0.2]
  node [shape=plaintext]
    # aquí van los nodos
  edge [minlen = 3]
    # aquí van las aristas
}
")
```


## Equipo 2 de analistas


Un segundo equipo de analistas
nota que la distribución de la promoción se
hizo según las ventas del semestre anterior, y decide entonces hacer
el siguiente modelo, incluyendo las ventas del primer semestre:

```{r}
res_2 <- lm(ventas_2 ~ factor(promo) + ventas_1, 
            data = datos_1) |> tidy()
estimaciones_95 <- estimaciones_95 |> bind_rows(
  tibble(inf = res_2$estimate[2] - 2 * res_2$std.error[2],
         sup = res_2$estimate[2] + 2 * res_2$std.error[2],
         equipo = "equipo_2"))
res_2
```

Su estimación es que la promoción aumentó en promedio las ventas
en alrededor de 96 pesos (+- 20)

**Pregunta 2**: Explica por qué las dos estimaciones son distintas, y
por qué la respuesta del segundo equipo es mejor que la del primer
equipo (usando el DAG). 


**Pregunta 3**: Supón que por razones administrativas, sólo puedes
trabajar con los datos que usó el equipo de analistas 1. 
¿Cómo explicarías 
que no es posible identificar el efecto causal de la promoción solamente
usando estos datos?

## Equipo 3 de analistas

Después de estos análisis, alguien nota que hay una variable
adicional "status_oro" en la base de datos. Un nuevo equipo 3 decide usar
esa variable, pues nota que su modelo tiene mejor resultados predictivos
de las ventas del semestre 2:

```{r}
res_3 <- lm(ventas_2 ~ factor(promo) + ventas_1 + factor(status_oro), data = datos_1) |> tidy()
estimaciones_95 <- estimaciones_95 |> bind_rows(
  tibble(inf = res_3$estimate[2] - 2 * res_3$std.error[2],
         sup = res_3$estimate[2] + 2 * res_3$std.error[2],
         equipo = "equipo_3"))
res_3
```

Su conclusión es que la promoción no funcionó (o quizá dañó las
ventas). Argumentan que su modelo es más predictivo que la de los equipos 1 y 2, y que la promoción realmente no funcionó.

**Pregunta 4**: Explica por qué su argumento de capacidad predictiva
no es relevante cuando estamos buscando efectos causales.

Decides investigar y descubres que el "status oro" es una idea
reciente del equipo de ventas. Al final del segundo trimestre,
les dieron "status oro" a todos los participantes de la promoción
original, y además a todos aquellos que cuyas compras no hayan
bajado en el segundo trimestre con respecto al primero.

**Pregunta 5**: Completa tu DAG con status oro usando esta
información. Explica por qué dada esta información
es una mala idea controlar por status
oro según tu diagrama, y por qué es más correcto usar el modelo
del analista 2


## El equipo 4 y su experimento

**Pregunta 6** El equipo 4 desconfía de los tres modelos de arriba,
pues no está seguro de la historia que el equipo de ventas le contó.
Le pide a ventas hacer entonces un experimento: seleccionar al azar
1000 clientes, y escoger al azar aproximadamente 500 para recibir la promoción. El equipo de ventas decide hacerle caso, y recolecta los
siguientes datos:

```{r}
head(datos_analista_4)
```

**Pregunta 7** Haz un nuevo DAG que represente las variables anteriores
para este nuevo proceso generador que propuso el equipo 4.

El equipo 4 decide hacer una regresión incluyendo solamente
el tratamiento:

```{r}
res_4 <- lm(ventas_2 ~ factor(promo), data = datos_analista_4) |> tidy()
estimaciones_95 <- estimaciones_95 |> bind_rows(
  tibble(inf = res_4$estimate[2] - 2 * res_4$std.error[2],
         sup = res_4$estimate[2] + 2 * res_4$std.error[2],
         equipo = "equipo_4"))
res_4
```

**Pregunta 8** Explica por qué es correcto el análisis del equipo 4
con estos nuevos datos experimentales.


**Pregunta 9**: Compara las siguientes 4 estimaciones de los equipos
y discute sus méritos o fallas:

```{r}
estimaciones_95
ggplot(estimaciones_95, aes(x = equipo, ymin = inf, ymax = sup)) +
  geom_linerange() + coord_flip()
```

**Pregunta 10**: Argumenta por qué el equipo 2 y el 4 obtienen
resultados correctos usando modelos diferentes ¿Su proceso generador tiene el mismo DAG? 

**Pregunta 11** Argumenta si es apropiado que el equipo 4 utilize en su modelo la variable de ventas del periodo 1 o no, e igualmente con la variable status oro. Explica usando el DAG del equipo 4.








