---
title: "Ejemplo: Fertilidad en Bangladesh"
format: html
editor: visual
---

## Popuesta de estructura de modelo causal

Estos ejercicio es tomado de Statistical Rethinking (McElreath). 

```{r}
library(tidyverse)
library(DiagrammeR)
library(cmdstanr)
```


```{r}
bangladesh_tbl <- read_delim("./datos/bangladesh.csv")
```

En este ejemplo consideramos una encuesta de fertilidad en
Bangladesh en 1988.

```{r}
names(bangladesh_tbl)
nrow(bangladesh_tbl)
```

Estos datos están a nivel individuo. Las variables son 

1. Distrito de Bangladesh donde vive la persona (D)
2. Uso de métodos de anticoncepción (Ac)
3. Número de hijos vivos (H)
4. Edad centrada en media (Edad)
5. Indicadora de población urbano (vs rural) (Ur)

Nos interesa principalmente como resultado el uso de anticonceptivos. 
Veremos cómo construir un 
primer diagrama causal para explicar nuestros supuestos acerca de estos datos.

En primer lugar, dibujamos los efectos que nos interesa describir. Por ejemplo, 
edad y número de hijos vivos, o distrito urbano, los cuales todos
influyen en el uso de anticonceptivos:


```{r}
#| code-fold: true
grViz('
digraph {
  graph [ranksep = 0.2, rankdir = LR]
    node [shape=plaintext]
    D
    edge [minlen = 3]
    Edad -> Ac
    Ur -> Ac
    H -> Ac
    D -> Ac
}')
```

Ahora consideramos distrito. Distintos distritos tienen más o menos poblaciones
urbanas, y distintas costumbres, así que también lo consideramos causa
de uso de anticonceptivos, número de hijos y urbanización (pero no
edad, que no tiene causas). Variables de agrupación de personas u observaciones
como "distrito" típicamente actúan sobre varias variables de nuestro sistema,
pues los distintos grupos tienen distintas características:

```{r}
#| code-fold: true
grViz('
digraph {
  graph [ranksep = 0.2, rankdir = LR]
    node [shape=plaintext]
    D
    edge [minlen = 3]
    D -> Ac
    D -> Ur
    D -> H
    Edad -> Ac
    Ur -> Ac
    H -> Ac
}')
```

Ahora consideremos relaciones causales adicionales:

- Claramente, edad es causa de número de hijos (edades más grandes tienen 
posibilidades de tener más hijos).
- Es posible que urbanización también tenga un efecto directo sobre el número
de hijos que cada mujer tiene.

Así que nos quedamos con el diagrama:

```{r}
#| code-fold: true
grViz('
digraph {
  graph [ranksep = 0.2, rankdir = LR]
    node [shape=plaintext]
    D
    edge [minlen = 3]
    D -> Ac
    D -> Ur
    D -> H
    Edad -> Ac
    Ur -> Ac
    Ur -> H
    H -> Ac
    Edad -> H
}')
```

Este es un primer enfoque. Podemos también pensar en variables no medidas:
por ejemplo, puede haber causas comunes que van a número de hijos y uso de anticonceptivos
(efecto de la familia: quizá hay algunas que prefieren tener más hijos y usan menos
anticonceptivos, y otras al contrario). Discutiremos esto más adelante

Consideremos ahora una primera pregunta:

- ¿Cómo afecta el estado de urbanización al uso de anticonceptivos? 

**Pregunta 1**. ¿Qué puertas traseras hay del tratamiento (Ur) al resultado Ac?
¿Es posible bloquearlas? ¿Qué modelo necesitamos estimar para identificar el
efecto total de Ur sobre Ac según el criterio de puerta trasera?

**Pregunta 2**: ¿Cuáles son las rutas causales de Ur a Ac según nuestro diagrama? 
(tip: hay dos). Intenta explicar con razones cómo podrían funcionar esas
rutas.

## Modelo inicial

De tus respuestas de las preguntas anteriores se debe deducir que es necesario
condicionar a distrito, y eso implica que construiremos un modelo para uso de anticonceptivos
en término de distrito y  (fórmula de puerta trasera).


La variable $Ac$ es 0 o 1, así que usaremos una regresión logística.
En este caso, utilizaremos un modelo jerárquico, pues el número de personas
por distrito en la encuesta tiene mucha variación. Este tipo de modelos ya los has
visto o los verás en Modelación Bayesiana / Modelos lineales generalizados, y no
es el punto importante de este ejercicio. **Si te confunde el código del modelo
puedes pensar provisionalmente que ajustamos un modelo distinto para cada distrito**.

**Pregunta 3** (opcional, si ya viste modelos jerárquicos): 
Calcula cuántas mujeres hay en cada distrito para esta encuesta.
Explica por qué no utilizar un modelo jerárquico para los parámetros a nivel distrito
no es buena idea (la alternativa es modelar por separado cada parámetro a nivel de 
distrito, como "efectos fijos").


```{r}
mod_ur <- cmdstan_model("bangladesh-1.stan")
print(mod_ur)
```
Corremos el modelo:

```{r}
# distritos están numerados
d <- max(bangladesh_tbl$district)
N <- nrow(bangladesh_tbl)
data_lista <- list(N = N, d = d,
  y = bangladesh_tbl$use.contraception,
  distrito = bangladesh_tbl$district,
  ur = bangladesh_tbl$urban)
ajuste_1 <- mod_ur$sample(data = data_lista, init = 0.1, step_size = 0.1,
                          chains = 3)
```

```{r}
ajuste_1$summary(c("alpha_media", "sigma_alpha", "beta_media", "sigma_beta"))
```



**Ojo**: 1) es necesario hacer diagnósticos del modelo para checar que el ajuste
es apropiado. En este ejemplo, no veremos esto. 2) Usualmente, es mejor
modelar de manera multivariada los coeficientes alpha y beta. 3) beta_media puede
interpretarse como el efecto promedio de urbanización sobre uso de anticonceptivos
(en escala logit)


**Pregunta 3.5**: explica la parte de *generated quantities* del modelo. ¿Qué
estamos haciendo en esa parte?

```{r}
props_uso_tbl <- ajuste_1$draws("prop_uso_dif", format = "df") |> 
  pivot_longer(cols = contains("prop_uso"), names_to = "variable", values_to = "prop") |> 
  separate(col = variable, into = c("v", "distrito"), 
           sep = "[\\[\\]\\,]", extra = "drop", convert = TRUE) |> 
  group_by(distrito) |> 
  summarise(prop_media = mean(prop), q5 = quantile(prop, 0.05),
            q95 = quantile(prop, 0.95))
```

Podemos ver todas nuestras estimaciones para cada distrito y diferencia
entre rural y urbano:

```{r}
ggplot(props_uso_tbl, 
  aes(x = distrito, y = prop_media)) +
  geom_point() + geom_linerange(aes(ymin = q5, ymax = q95)) +
  geom_hline(yintercept = 0, colour = "red")
```


**Pregunta 4**: ¿cuál es tu conclusión acerca del efecto causal de urbanización
sobre el uso de anticonceptivos? Nota: podríamos resumir este efecto ponderando
las estimaciones de cada distrito por su población de mujeres, por ejemplo.

**Pregunta 5**: explica por qué para calcular el efecto total causal de urbanización
*no* debemos controlar por número de hijos (usa el diagrama de arriba).

**Pregunta 6**: Supón que quisieras calcular el efecto directo de Ur sobre Ac.
¿Sobre qué variables habría que condicionar adicionalmente para lograr esto? (usa nuestro
diagrama causal) ¿Por qué no es suficiente condicionar sólo a número de hijos y
distrito? 



**Pregunta 7**: Supongamos que en la crítica de nuestro DAG, consideramos incluir
el efecto de tipo de familia (no observado) sobre Anticonceptivos y número de hijos, y 
tenemos el diagrama de abajo. ¿Cambiaría en algo tu aproximación a la estimación
del efecto de urbanización sobre uso de anticonceptivos?

```{r}
#| code-fold: true
grViz('
digraph {
  graph [ranksep = 0.2, rankdir = LR]
    node [shape= circle]
    Fam
    node [shape=plaintext]
    edge [minlen = 3]
    D -> Ac
    D -> Ur
    D -> H
    Edad -> Ac
    Ur -> Ac
    Ur -> H
    H -> Ac
    Edad -> H
    Fam -> H
    Fam -> Ac
{rank=same; Edad; Ur}
{rank=same; D; Ac}
}')
```
**Pregunta 8**: Bajo este nuevo diagrama, ¿cuál es la dificultad que encontramos
si quisiéramos identificar el efecto directo de urbanización sobre uso 
de anticonceptivos?







